臺灣高雄地方法院民事判決　　　　　　　100年度訴字第428號
原　　　告　顧瑞祥
　　　　　　顧美芝
共　　　同
訴訟代理人　洪千琪律師
被　　　告　顧文林
訴訟代理人　王仁聰律師
複代理　人　江大寧律師
上列當事人間請求確認所有權存在事件，本院於民國100年8月17
日言詞辯論終結，判決如下：
  主  文
原告之訴駁回。
訴訟費用由原告負擔。
  事實及理由
一、原告主張：訴外人即原告之父顧天命（民國97年9月24日死
    亡）、母顧呂釋迦（97年11月17日死亡）於72年4月9日以新
    臺幣（下同）288萬元之代價，共同購入坐落於高雄市○○
    區○○段二小段1227-3號土地（下稱系爭土地）及其上建號
    17342號建物，即門牌號碼高雄市○○區○○街107號房屋（
    下稱系爭房屋，與系爭土地合稱系爭房地），並將系爭房地
    借名登記於訴外人即被告之被繼承人顧靜祥名下（下稱系爭
    借名登記契約），並以顧靜祥名義持系爭房地向銀行貸款
    100萬元，該貸款業經顧天命及原告於75年6月20日清償完畢
    。嗣顧靜祥於95年6月1日死亡，系爭借名登記契約自斯時起
    即當然終止，顧靜祥之繼承人即被告顧文林及訴外人謝秀鳳
    、顧文華即負有返還系爭房地予原告之義務。詎被告、謝秀
    鳳、顧文華竟將系爭房地列入顧靜祥之遺產，並協議分割將
    系爭房地權利全部歸由被告繼承取得，於95年6月29日辦畢
    繼承分割登記，原告依民法第179條及第767條規定，請求被
    告塗銷系爭房地之分割登記，並請求被告將系爭房地移轉登
    記為原告2人、被告及訴外人顧文華公同共有等語。並聲明
    ：被告於95年6月29日就系爭房地所有權所為分割繼承登記
    應予塗銷，並返還登記予顧天命、顧呂釋迦之繼承人（即原
    告2 人、顧文華及被告）公同共有。
二、被告則以：其否認顧靜祥與顧天命、顧呂釋迦間有系爭借名
    登記契約存在，系爭房地乃顧天命、顧呂釋迦於72年間贈與
    顧靜祥，嗣於73年1月12日完成所有權登記後，將系爭房屋
    2至4樓交付顧靜祥、謝秀鳳、顧文華及被告使用，1樓則由
    顧天命、顧呂釋迦營業使用，是以系爭房地乃顧靜祥之遺產
    ，被告、顧文華、謝秀鳳協議分割由被告登記為單獨所有，
    自屬有據等語置辯。並聲明：駁回原告之訴。
三、兩造不爭執事項：
（一）原告與顧靜祥為顧天命、顧呂釋迦之子女；謝秀鳳為顧靜
      祥之配偶，被告、顧文華為顧靜祥之子女、顧天命、顧呂
      釋迦之代位繼承人。
（二）顧靜祥分別於73年7月17日、73年7月19日就系爭房地辦畢
      所有權登記，登記為系爭房地所有權人。
（三）顧靜祥於95年6月1日死亡，謝秀鳳、被告、顧文華均未拋
      棄繼承，並於95年6月28日為遺產分割協議，由被告單獨
      取得系爭房地，權利範圍全部，被告並於95年6月29日辦
      畢繼承登記。
（四）顧天命於97年9月24日死亡，其繼承人均未聲明拋棄繼承
      。
（五）顧呂釋迦於97年11月17日死亡，其繼承人均未聲明拋棄繼
      承。
（六）系爭房地並未列載於顧天命、顧呂釋迦之遺產清冊內。
四、本件爭點為：
（一）顧天命、顧呂釋迦與顧靜祥間有無系爭借名登記契約存在
      ？已否終止？於何時終止？
（二）原告依民法第179條、767條之規定，請求被告塗銷於95年
      6 月29日就系爭房地所為之分割繼承登記，有無理由？並
      將系爭房屋所有權移轉登記予原告、被告、顧文華公同共
      有，有無理由？
五、本件得心證之理由：
（一）按當事人主張有利於己之事實者，就其事實有舉證之責任
      民事訴訟法第277條前段定有明文。又按借名登記係契約
      行為，原告主張借名登記契約存在，應就借名登記契約確
      已成立之事實，負舉證責任，若其先不能舉證，則被告就
      其抗辯事實即令不能舉證，或其所舉證據尚有疵累，亦應
      駁回原告之請求（最高法院87年度台上字第562號判決可
      資參照）。
（二）經查：顧靜祥於73年間即登記為系爭房地所有權人，其於
      95年死亡後，其繼承人謝秀鳳、被告、顧文華為遺產分割
      協議，協議由被告單獨取得系爭房地，故被告現為系爭房
      地登記之所有權人等情，有繼承系統表、戶籍謄本、系爭
      房地登記謄本、高雄市政府地政處三民地政事務所99年11
      月24日函所附之分割繼承登記文件等件在卷可憑，並為兩
      造所不爭執。故原告主張：系爭房地為顧天命、顧呂釋迦
      所有，僅借名登記在顧靜祥名下，顧靜祥死亡後，系爭借
      名登記契約已當然終止，顧天命、顧呂釋迦於97年間死亡
      ，被告應將系爭房地返還予顧天命、顧呂釋迦之繼承人全
      體等語，為被告所否認，原告自應就系爭借名登記契約之
      存在負舉證責任。而原告就系爭借名登記契約存在之舉證
      ，無非係以：本院卷第15-17頁3張便條紙所記載之協議文
      書（下稱系爭協議書），本院卷第94-98頁之臺灣銀行新
      興分行收據6紙（下稱系爭收據）等件資為佐證，並主張
      ：顧靜祥在92年9月28日曾簽署系爭協議書，承認系爭房
      地為顧天命、顧呂釋迦所購買；系爭收據可證明系爭房地
      之貸款，為顧瑞祥之妻鄭玉貞所出資清償，顧靜祥並無資
      力可支付房屋價金及貸款等語。惟查：
1.    對於系爭協議書之內容，被告除否認其上顧靜祥簽名之真
      正外，復辯稱：系爭協議書為3張便條紙，由其內容觀之
      ，看不出第1張文書與第2、3張文書之關連，且第1張文書
      上並無顧靜祥之簽名，難認顧靜祥對第1張文書之內容已
      同意，況其內容並未提及系爭房地是借名登記，反而更證
      實系爭房地為顧靜祥所有，日後一旦處理，需將賣價二分
      之一作為父母之養老金等語。查：
(1)    原告雖提出本院卷第68頁之「預訂房屋暫收據」，主張：
      其上「訂戶欄」之「顧靜祥」字跡與系爭協議書上「顧靜
      祥」筆跡相仿，系爭協議書上顧靜祥簽名應為真正云云。
      惟該「預訂房屋暫收據」上方除「訂戶欄」有「顧靜祥」
      3字外，該收據下方亦有「買方簽章」欄位，簽署有「顧
      靜祥」之簽名，參諸兩者「顧靜祥」之字跡明顯不同，故
      何者為顧靜祥所親簽，為何應以上方「訂戶欄」之字跡為
      據，而非以下方「買方簽章」之字跡為比對基準，已屬有
      疑，更遑論原告所主張訂戶欄上「顧靜祥」，與系爭協議
      書上「顧靜祥」之筆跡，於筆順、寫法、型態上明顯有異
      ，原告執此欲證明系爭協議書上「顧靜祥」簽名之真正，
      顯然有謬，不足採信，其對於系爭協議書上簽名真正之舉
      證，即有不足。
(2)    又參以系爭協議書並無頁數、編號，已難得知原告提出之
      便條紙3張是否為全部協議之文書。而3張便條紙中，僅第
      1 張便條紙提及系爭房地，第2、3張便條紙內容係關係顧
      天命、顧呂釋迦養老金支付事宜，然第2、3張便條紙下方
      均列有子女簽字欄，後方有顧靜祥、顧瑞祥、顧美芝之署
      名，僅有第1張便條紙下方無簽字亦無署名，是被告提出
      之質疑，並非無據。又衡以第1張便條紙文末係：「...日
      後一旦處理該房產賣價之二分之一為父母之養老金，此外
      ，附二件事次如附件」，而第2張便條紙開頭為：「九二
      年九月二八日（星期六）...」，並無「附件」之字樣，
      其內容難稱連續，原告雖提出如本院第169頁折頁蓋有顧
      靜祥、顧瑞祥、顧美芝印章之騎縫章，惟被告仍否認該印
      章之真正，是上開文書是否連續，其內容是否均經顧靜祥
      同意，亦難認原告已盡舉證之責。
(3)    此外，觀諸系爭協議書第1張文書提及系爭房地之內容：
      「今日子女三人於父母親面前共同達成共識，願日後共同
      遵守。並且講明座落於高雄市○○區○○街107號之房產
      ，因當年屬父母出資購買，雖登記於顧靜祥名下，然二、
      三、四樓係長子一家人居住，一樓由父母親使用，日後一
      旦處理該房產賣價之二分之一為父母之養老金，此外，附
      二件事項如附件...」等語，並未提及系爭房地係借名登
      記予顧靜祥之事，原告執此為證，並不足證明其主張權利
      之存在。況系爭房地頭期款有部分為顧天命、顧呂釋迦出
      資一事，本為被告所不爭執，惟辯稱：此部分為父母之贈
      與等語，細譯上開內容中：「...因當年屬父母出資購買
      ，雖登記於顧靜祥名下...日後一旦處理該房產賣價之二
      分之一為父母之養老金」之語意，足見協議之真意乃為系
      爭房地一旦出售，原則上為顧靜祥所有，但慮及顧天命、
      顧呂釋迦於購買系爭房地時亦有出資，特別約定顧靜祥應
      提供出售價款一半金額供作父母之養老金，否則系爭房地
      若為顧天命、顧呂釋迦借名登記在顧靜祥名下，顧天命、
      顧呂釋迦本得隨時終止系爭借名登記契約，渠自可取得系
      爭房地之全部價金供作養老金之用，乃屬當然，又豈有特
      別約定將來出售時，渠2人得取得二分之一價金以供養老
      之必要。綜上所述，堪認系爭協議書縱使為真，其內容亦
      不足以作系爭借名登記契約存在之證明，原告前開主張，
      即無可採。
2.    又原告提出之系爭收據6紙，戶名皆記載為「顧靜祥」，
      其僅得作為現金或票據臨櫃繳貸款之證明，並無法得知上
      開款項為何人所繳納，而系爭收據上所載票據號碼，據原
      告陳稱為顧天命所有之支票，亦難以此認定系爭收據所載
      之款項均為顧瑞祥之妻所繳納。又顧瑞祥曾於96年3月2日
      向本院聲請假扣押，其聲請狀事實及理由欄記載：「...
      顧靜祥因購買坐落『高雄市○○區○○街107號』房屋，
      積欠銀行貸款100萬元無力償還，故向債權人（即顧瑞祥
      ）借款清償該筆貸款，本金連利息共計1,160,443元，均
      由債權人直接向臺灣銀行新興分行為清償，有收據6紙可
      證...」等語（見本院卷87頁），足見顧瑞祥聲請假扣押
      之時，對於系爭收據所載款項，係主張為顧靜祥為繳納房
      貸向伊間之借貸，明顯與本件之陳述有異，故縱使上開款
      項為顧瑞祥所繳納，其繳納之理由為何，亦屬有疑。衡以
      常情，系爭房地若非顧靜祥所有，其有何向顧瑞祥借貸以
      清償房貸之必要，況參諸顧瑞祥聲請假扣押之96年間，顧
      天命、顧呂釋迦尚且在世，系爭房地若為顧天命、顧呂釋
      迦所有，顧瑞祥自得向顧天命、顧呂釋迦請求清償借款，
      又有何轉向顧靜祥繼承人請求之理，此顯已與常情有違，
      原告之主張前後已有矛盾，難以採信。又原告對此雖辯以
      ：當時顧瑞祥害怕被告把系爭房地賣掉，所以先聲請假扣
      押云云，惟原告若有上開疑慮，應循假處分程序，禁止被
      告移轉系爭房地，且應將系爭借名登記契約之旨敘明，豈
      有另主張消費借貸契約而聲請假扣押之必要，其所辯要不
      足採。又顧靜祥業已於95年6月1日死亡，被告並於95年6
      月29日辦畢繼承登記為單獨所有，而顧天命、顧呂釋迦分
      別係於97年9月、11月間死亡，系爭借名契約既於95年6月
      1日顧靜祥死亡時已當然終止，則依常情，原告應在顧天
      命、顧呂釋迦在世時，就系爭房地實際所有權誰屬釐清或
      保存證據，惟歷經2年餘時間，並未見顧天命、顧呂釋迦
      曾請求顧靜祥之繼承人返還系爭房地，其對於顧文林辦理
      繼承登記為單獨所有亦未曾表示意見，而原告明知此情，
      亦無任何保存證據之舉止，僅曾提出上開假扣押之聲明，
      對於系爭借名登記契約之存在亦隻字未提，直至顧天命、
      顧呂釋迦辭世後，方提出上開主張，顯然不合常理，要難
      遽採其主張為真。
（三）揆諸首開說明，原告對於系爭借名登記契約存在一事，應
      負舉證責任，若原告不能證實自己主張之事實為真實，則
      被告就其抗辯事實即令不能舉證，或其所舉證據尚有疵累
      ，亦不能准許原告之請求。參諸顧靜祥並非顧天命所親生
      ，與顧瑞祥、顧美芝為同母異父兄弟姊妹一事，為兩造所
      不爭執，而被告辯稱：顧天命、顧呂釋迦在70、71年間，
      亦有贈與顧瑞祥、顧美芝房地，系爭房地乃為贈與顧靜祥
      所購買，為顧天命、顧呂釋迦及顧靜祥一家所使用，顧天
      命、顧呂釋迦雖有繳納部分頭期款，但之後顧靜祥也有將
      薪水一部分交予顧呂釋迦繳納房貸等語，雖為原告所否認
      ，並主張：其所有房地為自己所購買，並非顧天命、顧呂
      釋迦所贈與，原告2人為顧天命親生子女尚未受贈房地，
      顧靜祥並非顧天命所生，豈有可能贈與系爭房地予顧靜祥
      等語。惟原告對系爭借名登記契約既不能證明其存在，業
      如前述，故被告雖不能提出繳納貸款或顧天命、顧呂釋迦
      贈與房產予原告之資金證明，惟被告所辯，與社會常情難
      謂有悖，參諸前開說明，於原告未就其主張之法律關係要
      件舉證以實其說前，仍應駁回原告之請求。
六、綜上所述，原告對於其主張權利之存在，舉證既有不足，從
    而，其依民法第767條、第179條規定，請求被告應將95年6
    月25日系爭房地分割繼承遺產登記塗銷，並返還原告、被告
    、顧文華公同共有，為無理由，應予駁回。
七、本件事證已臻明確，兩造其餘攻擊與防禦方法均與判決結果
    不生影響，不再一一論述，附此敘明。
八、據上論結，本件原告之訴為無理由，依民事訴訟法第78條，
    第85條第1項前段，判決如主文。
中    華    民    國    100    年    8    月    31    日
              民事鳳山分庭   審判長法  官  楊富強
                                   法  官  何悅芳
                                   法  官  張琬如
以上正本係照原本作成。
如不服本判決，應於送達後20日內，向本院提出上訴狀並表明上
訴理由，如於本判決宣示後送達前提起上訴者，應於判決送達後
10日內補提上訴理由書（須附繕本）。
中    華    民    國   100    年    8     月    31    日
                                   書記官  劉國偉